臺灣板橋地方法院民事判決　　　　　　　100年度訴字第847號
原　　　告　王昭博
訴訟代理人　蕭琪男律師
被　　　告　盧雅卿
　　　　　　黃淑女
　　　　　　黃瓊慧
　　　　　　黃雅雲
　　　　　　黃威豪
　　　　　　黃威森
　　　　　　黃盧煌
上列當事人間請求塗銷地上權設定登記事件，經本院於民國100
年5月25日言詞辯論終結，判決如下：
    主  文
被告盧雅卿應將原告所有坐落新北市三重區○○○段第41地號土
地如附表編號一所示之地上權設定登記，予以塗銷。
被告盧雅卿、黃淑女、黃瓊慧、黃雅雲、黃威豪、黃威森、黃盧
煌，應將原告所有坐落新北市三重區○○○段第41地號土地如附
表編號二所示之地上權設定登記，予以塗銷。
被告盧雅卿、黃淑女、黃瓊慧、黃雅雲、黃威豪、黃威森、黃盧
煌，應將原告所有坐落新北市三重區○○○段第378地號土地，
由被繼承人盧毛向新北市三重地政事務所聲請設定如附表編號
三所示地上權辦理繼承登記後，塗銷該地上權之登記。
訴訟費用由被告共同負擔。
    事實及理由
壹、原告之主張：
一、按地上權未定有期限者，存續期間逾二十年或地上權成立之
    目的已不存在時，法院得因當事人之請求，斟酌地上權成立
    之目的、建築物或工作物之種類、性質及利用狀況等情形，
    定其存續期間或終止其地上權，民法第833條之1定有明文。
    原告係新北市三重區○○○段第41地號及同段第378地號土
    地所有人；前開二筆土地上存有如附表一至三所示未定期限
    、無支付地租之地上權，被繼承人盧毛之繼承人為被告7
    人。上開地上權係於38年設定且未定有存續期間，而系爭土
    地業經編定為計畫道路現為公共設施保留地，顯見被告業無
    法在系爭土地上下有建築物或其他工作物等類此之使用，益
    證兩造間地上權成立之目的已不存在，綜上，足徵系爭地上
    權之繼續存在，將有害於原告對於系爭土地所有權之圓滿性
    ，爰以起訴狀繕本之送達被告為終止地上權之意思表示。
二、次按所有人對於妨害其所有權者得請求除去之，民法第767
    條中段定有明文。原告為系爭土地之所有人並已依法終止上
    開地上權，則該地上權之登記對原告就系爭土地之所有權即
    有妨害，原告自得請求被告塗銷系爭地上權之登記，爰聲明
    如主文第1項、第2項所示。
三、末按因繼承於登記前以取得不動產物權者，非經登記，不得
    處分其物權，民法第759條定有明文。查塗銷地上權登記乃
    直接對不動產權利有所變動，性質上屬處分行為，故不動產
    物權登記名義人已死亡者，其繼承人非先經繼承登記，權利
    人不得訴請塗銷物權登記。查如附表編號三所示原地上權人
    盧毛業已56年11月11日逝世，其繼承人分別為被告7人，
    上開地上權既經原告依法終止，故自得以前開繼承人為被告
    ，本於民法第767條中段土地所有人之地位，請求就系爭福
    德南段378地號土地先為繼承登記後再行塗銷系爭地上權之
    登記，爰聲明如主文第3項所示。
貳、被告之抗辯：
一、被告黃淑女、黃瓊慧、黃雅雲、黃威豪、黃盧煌未於言詞辯
    論期日到場，亦未提出準備書狀作何聲明或陳述。
二、被告盧雅卿、黃威森均聲明駁回原告之訴；盧雅卿辯稱：38
    年我們還沒有出生，聽長輩說地主有欠錢，所以才設定地上
    權，經過二次改建，我們還有房子在附近，代書有說地主有
    要給補償金。黃威森抗辯伊父親是黃忠福，黃忠福的生母是
    黃換，他是黃換與前夫所生，後來改嫁盧毛，其餘陳述與
    盧雅卿相同。
參、兩造不爭執之事實：
一、原告為坐落新北市三重區○○○段第41地號、第378地號土
    地之所有權人，所有權應有部分均為全部。
二、被告盧雅卿於83年11月10日以繼承原因，於系爭第41地號土
    地上登記為地上權人（未定有存續期間，登記字號：83重登
    字第041762號），權利範圍2分之1，該地上權其餘權利範圍
    2分之1，則由被告盧雅卿、黃淑女、黃瓊慧、黃雅雲、黃威
    豪、黃威森、黃盧煌7人，於83年11月10日以繼承原因，登
    記為公同共有（未定有存續期間，登記字號：83重登字第04
    1763號），上開地上權原設定日期為38年，字號為00000000
    00號。
三、系爭第378地號土地上，於38年間由被繼承人盧毛（56 年
    11月11日死亡）以菜寮字第0205號登記為地上權人，權利範
    圍1分之1（未定有存續期間）。
四、系爭第41地號、第378地號土地為公共設施保留地，土地使
    用分區○○○道路，土地上均無建物存在，有新北市三重地
    政事務所土地勘查結果通知書及簡便行文表可稽（法院卷第
    16頁、第17頁）。
五、被告盧雅卿、被告黃淑女、被告黃瓊慧、被告黃雅雲、被告
    黃威豪、被告黃威森、被告黃盧煌等七人均為被繼承人盧
    毛之法定繼承人。
肆、法院之判斷：
一、被告黃淑女、黃瓊慧、黃雅雲、黃威豪、黃盧煌未於言詞辯
    論期日到場，核無民事訴訟法第386條各款所列情形，爰依
    原告聲請，由其等一造辯論而為判決。
二、原告主張為坐落新北市三重區○○○段第41地號、第378 地
    號土地所有權人，所有權應有部分均為全部，上開土地於38
    年間由被繼承人盧毛（56年11月11日死亡）分別以菜寮字
    第0205號及第0000000000號登記為地上權人，權利範圍各1
    分之1均未有存續期間，嗣其中第41地號土地，由被告盧雅
    卿於83年11月10日以繼承原因，登記為地上權人（未定有存
    續期間，登記字號：83重登字第041762號），權利範圍2分
    之1，該地上權其餘權利範圍2分之1，則由被告盧雅卿、黃
    淑女、黃瓊慧、黃雅雲、黃威豪、黃威森、黃盧煌7人，於
    83年11月10日以繼承原因，登記為公同共有（未定有存續期
    間，登記字號：83重登字第041763號），而系爭第41地號、
    第378地號土地為公共設施保留地，土地使用分區○○○道
    路，土地上均無建物存在等事實，業據原告提出系爭土地登
    記謄本、地籍圖、戶籍資料及繼承系統表、新北市三重地政
    事務所土地勘查結果通知書及簡便行文表等件為證，並為被
    告盧雅卿、黃威森所不爭執，其餘被告黃淑女、黃瓊慧、黃
    雅雲、黃威豪、黃盧煌未於言詞辯論期日到場，渠等已於相
    當時期受合法之通知，而於言詞辯論期日不到場，亦未提出
    準備書狀爭執者，依民事訴訟法第280條第3項規定，準用同
    條第1項之規定，即依法視為對原告主張之事實自認，則自
    堪認為原告前述主張為真實。
三、按稱普通地上權者，謂以在他人土地之上下有建築物或其他
    工作物為目的而使用其土地之權，地上權未定有期限者，法
    院得因當事人之請求，斟酌地上權成立之目的、建築物或工
    作物之種類、性質及利用狀況等情形，定其存續期間或終止
    其地上權，民法第832條、第833之1條定有明文，又上開規
    定於民法物權編中華99年1月5日修正條文施行前未定有期限
    之地上權，亦適用之，民法物權編施行法第13條之1亦定有
    明文。前開地上權未定有期限，被告於土地上既無建物存在
    ，且系爭土地既已劃為公共設施保留地，土地使用分區○○
    ○道路，本院斟酌本件地上權於38年設定時之土地現況與現
    行土地利用之情形已大不相同，認原告以本件起訴狀繕本之
    送達，為對被告終止地上權之設定之意思表示為有理由，應
    予准許。
四、次按所有人對於妨害其所有權者得請求除去之，民法第767
    條中段定有明文。本件原告為系爭土地所有人並依法終止上
    開地上權，則本件地上權登記對原告就系爭土地所有權之圓
    滿利用，例如將土地出賣他人或供作設定抵押借款等即構成
    妨害。從而，原告請求被告被告盧雅卿將系爭第41地號土地
    如附表編號一所示之地上權設定登記予以塗銷，及訴請被告
    盧雅卿、黃淑女、黃瓊慧、黃雅雲、黃威豪、黃威森、黃盧
    煌，應系爭第41地號土地如附表編號二所示之地上權設定登
    記，予以塗銷，均屬有理，應予准許。又系爭第378地號土
    地上如附表編號三所示地上權登記名義人盧毛已於56年11
    月11日死亡，而被告既為盧毛之繼承人，則原告本於所有
    權之作用，依民法第767條中段之規定，訴請被告就系爭378
    地號土地如附表編號三所示系爭地上權辦理繼承登記後再予
    以塗銷，於法自無不合，亦應予准許。被告抗辯代書有說地
    主有要給補償金云云，故不能塗銷云云，尚非可採。
五、原告之訴為有理由，依民事訴訟法第385條第1項前段、第78
    條、第85條第1項，判決如主文。
中    華    民    國  100    年    5    月    31    日
                  民事第一庭    法  官  黎文德
以上正本係照原本作成
如對本判決上訴，須於判決送達後20日內向本院提出上訴狀。如
委任律師提起上訴者，應一併繳納上訴審裁判費。
中    華    民    國  100    年    5    月    31    日
                                書記官  呂昆